【裁判字號】    89,上訴,3587
【裁判日期】    890731
【裁判案由】    殺人未遂
【裁判全文】
臺灣高等法院刑事判決                      八十九年度上訴字第三五八七號
    上  訴  人  臺灣板橋地方法院檢察署檢察官
    被      告  乙○○
右上訴人因被告殺人未遂案件，不服台灣板橋地方法院八十九年度訴字第八六九號，
中華民國八十九年七月三十一日第一審判決（起訴案號：台灣板橋地方法院檢察署八
十八年度偵字第二六四二三號），提起上訴，本院判決如左：
    主  文
原判決撤銷，發回台灣板橋地方法院。
    理  由
一、公訴意旨略以：被告乙○○於民國八十八年十一月五日二十二時許，在臺北縣板
    橋市○○路○段十九巷九十七號前，見其弟陳柏翰與被害人甲○○發生衝突，憤
    而基於殺人之犯意，除出手毆打甲○○外，復持尖刀刺向甲○○，使甲○○遭受
    左腋下刺傷合併血氣胸、右背與左臀各一處刺傷，甲○○受傷後，隨即逃離現場
    ，後因體力不繼而倒地，幸經人送醫進行左側開胸手術後，始倖免於難，因認被
    告涉有刑法第二百七十一條第二項、第一項殺人未遂罪嫌。
二、原判決以：
（一）公訴人認被告乙○○涉有刑法第二百七十一條第二項、第一項殺人未遂罪嫌，
      係以告訴人甲○○之指訴、診斷證明書，佐以告訴人若事先曾遭姓名年籍不詳
      綽號「養鴿子」之男子或他人刺傷致血氣胸，是否尚有餘力先後與陳柏翰及被
      告發生衝突，且被告以刀刺傷告訴人身體要害，致受血氣胸，已嚴重至需接受
      開胸手術，足見其有殺人之故意等情資為論據。
（二）按認定犯罪事實所憑之證據，無論直接或間接證據，其為訴訟上之證明，須於
      通常一般之人均不致有所懷疑，而得確信其為真實之程度者，始得據為有罪之
      認定；又告訴人之告訴，係以使被告受刑事訴追為目的，是其陳述是否與事實
      相符，仍應調查其他證據以資審認，最高法院分別著有七十六年臺上字第四九
      八六號、五十二年度臺上字第一三００號判例足資參照。訊之被告乙○○固不
      否認於前揭時地與其弟陳柏翰共同徒手毆打被害人甲○○之事實，惟堅詞否認
      有何殺人未遂犯行，辯稱：現場只有伊及其弟陳柏翰與甲○○打架，現場圍觀
      者約有十餘人，沒打幾下，就被鄰居架開，拉到隔壁巷子，伊未持刀刺甲○○
      ，不知甲○○身上的刀傷究從何來等語。是本院應審究者，厥為被告乙○○除
      徒手毆打告訴人外，告訴人甲○○身上之刀傷是否確為被告持刀所刺擊？
（三）經查：
  １、告訴人甲○○於警訊筆錄固指認曾遭被告乙○○持刀刺擊（見偵查卷第三頁）
      ，惟於原審調查時則稱：「案發當天晚上十一點左右，我經過大觀路二段十九
      巷，我正和別人講話，可能聲音太大，住在九十五號的陳柏翰就出來，他大罵
      我幹○○，這麼晚還在講話，我也回罵三字經，後來就發生爭執，我和陳柏翰
      兩人就打起來，乙○○這時從他家衝出來，質問我為何打他弟弟，我回答陳柏
      翰罵我幹○○，然後我們雙方一言不合，我們又打起來，乙○○和陳柏翰兩人
      聯合打我。後來，在場圍觀的人來勸架，把我們雙方架開，他兄弟二人就離開
      ，我在現場還目視他們兄弟二人，接著有名不知名人士持刀刺我左腋下、左臀
      ，我就倒地，之後我看到刺我的不明人士二人，從大觀路往環河道路跑.....
      （問：被告乙○○是否有持刀刺你？）答：沒有，我們只有徒手打架，是打完
      後，不知名人士二人持刀自後刺我」、「當時刺我之人是一名較胖、矮之男子
      ，身高約一百六十八公分，與在庭之乙○○一百七十餘公分不同」等語（見原
     審卷第二七、二八、四四頁），其前後指述不一，已具瑕疵。
  ２、即就告訴人甲○○於警訊時何以指認被告持刀刺傷乙節，告訴人繼稱：「我受
      傷靜養期間，刑事組一再傳我，我不得已到刑事組作筆錄，到現場我看到乙○
      ○，我從遠遠看好像跟我發生衝突之人，事實上我不知與我發生衝突是何許人
      ，亦未見過，更不知其姓名。警察當時是向我說，是不是乙○○？我誤認警察
      的意思，主觀上認為是乙○○與我發生衝突，所以就指認乙○○」等語（見原
      審卷第五二頁），則警訊時告訴人因傷重，身體、精神狀況均欠佳，急需休養
      ，迭經警傳訊及誤會員警令其指認是否即被告持刀刺殺之真意，致誤指係被告
      乙○○所為。基此，告訴人於警訊時任指係遭被告持刀刺傷，是否合於其真實
      之陳述，即有疑義？且告訴人自警訊時迄原審法院調查時，一致堅稱：係一較
      矮約一百六十幾公分，年紀較大約三十歲之男子持刀刺伊等語（分別見偵查卷
      第五頁背面及原審卷第四四、五二頁），核與當庭檢視被告身高一百七十餘公
      分，身裁較瘦高迥不相侔。況告訴人所受傷情，計有三處分別各一．五公分左
      右刺傷傷口，第一處在左側胸、第二處在右側胸、第三處在左臀等情，經原審
      函查亞東紀念醫院屬實，有該院八十九年七月三日八九亞門六四－二字第一五
      七七號函附卷可按，自該受傷部位觀之，概屬身體之背面或側後，核與告訴人
      甲○○證稱：「當天乙○○兄弟二人離開現場時，接著就有不知名的人士從背
      後刺我腋下、左臀，當時他們兄弟二人還在我的視線約六米處，我面向他們，
      刺我之人是從背後，所以我不知道是何人..... 」、「他們兄弟二人沒有拿刀
      ，若當時有拿刀，我受傷的部位應該是前面，而不是後面」等語（見原審卷第
      二七、二八頁）之情節相符，是被告乙○○確未持刀刺擊告訴人甲○○，已堪
      認定。
  ３、又被告於偵查固供稱：「我聽鄰居說在他打我弟弟之前，已因酒帳的問題與他
      人打架，我之所以下樓，是因為我媽媽叫我，我才下樓，下樓後才發現我弟弟
      被打，我氣不過才與告訴人打架，至於告訴人之前與何人起衝突，我不知道，
      還要問我鄰居。」、「我鄰居告訴我那人叫『養鴿子』的，他的本名我不知道
      ，因為『養鴿子』的曾放甲○○鴿子，讓古某單獨一人付酒帳，當天古某要去
      找『養鴿子』的算帳」等語（見偵查卷第三六頁背面、四十頁背面），其係謂
      毆打告訴人前，告訴人曾與姓名年籍不詳綽號「養鴿子」之男子「打架」或起
      「衝突」，而非謂告訴人遭綽號『養鴿子』之人「刺傷」，則公訴人遽以推定
      告訴人若事先曾遭姓名年籍不詳綽號「養鴿子」之男子或他人刺傷致血氣胸，
      是否尚有餘力先後與被告及其弟陳柏翰發生衝突乙節，併有誤會。
（四）次者，殺人罪之成立，須於實施傷害時，即具有使其喪失生命之故意，若欠缺
      此種故意，僅在使被害人成為重傷或傷害，而結果致重傷或普通傷害，祇與使
      人受重傷或傷害之規定相當，要難遽以殺人未遂罪論處（最高法院四十八年臺
      上字第三三號著有判例參照）。本件被告乙○○確未持刀刺殺告訴人甲○○，
      有如上述，其徒手毆打告訴人之犯行，業據其坦承不諱，核與告訴人指訴相符
      ，並經證人即被告之弟陳柏翰證述屬實，是時被告僅因伊弟與告訴人發生衝突
      ，憤而毆打告訴人，雙方原無深仇大恨，且經鄰人勸解後，告訴人猶目視被告
      離去，則告訴人當時所受傷勢顯非嚴重，是被告之徒手毆打行為，應係出於傷
      害之犯意為之，尚難認有殺人之故意，乃公訴人認被告涉犯殺人未遂犯行，即
      有誤會。
（五）末按，刑事事件於偵查中或第一審法院辯論終結前，調解成立，經法院核定，
      並經當事人同意撤回者，視為於調解成立時撤回告訴或自訴；告訴經撤回者，
      應諭知不受理之判決，鄉鎮市調解條例第二十五條第二項、刑事訴訟法第三百
      零三條第三款分別定有明文。又檢察官以非告訴乃論之罪提起公訴，法院審理
      後認係告訴乃論之罪，如告訴人已於第一審辯論終結前撤回告訴，即應諭知不
      受理之判決，最高法院亦著有四十七年臺非字第四十一號判例足資參照。
      本件告訴人甲○○告訴被告乙○○於前揭時地僅徒手毆打犯行，核犯刑法第二
      百七十七條第一項之傷害罪，有如前述，依同法第二百八十七條前段之規定，
      須告訴乃論。茲被告與告訴人於八十八年十一月十八日，經臺北縣板橋市調解
      委員會成立調解成立，由被告賠償被害人新臺幣三萬二千元，被害人並同意撤
      回刑事告訴，有經原審法院核定之臺北縣板橋市調解委員會八十八年刑調字第
      三三０號調解書一紙附卷可按，依上述法條之規定及說明，已視為撤回告訴，
      原審因而諭知公訴不受理判決，固非無見。
三、惟本件公訴人於起訴事實載稱：被告於八十八年十一月五日二十二時許，在臺北
    縣板橋市○○路○段十九巷九十七號前，基於殺人犯意，除出手毆打告訴人外，
    復持尖刀刺向告訴人，使告訴人遭受左腋下刺傷合併血氣胸、右背與左臀各一處
    刺傷等語。原審調查結果，認被告並無持刀刺傷告訴人之行為；就出手毆打告訴
    人部分，認被告僅係構成傷害罪。則原審既認被告並無公訴人指稱「持刀刺殺告
    訴人」之殺人未遂犯行，竟未於判決理由敘明此部分如何審判，逕以告訴人撤回
    告訴，諭知不受理判決，已有已受請求事項未予判決之違法（按殺人未遂不得撤
    回告訴，原審認被告無刺殺告訴人之行為，被告此部分除無殺人未遂外，亦無傷
    害犯行，當無撤回傷害告訴可言）。再刑法第二百七十七條第一項之傷害罪，係
    屬結果犯，須以致生傷害結果為構成要件。公訴人起訴被告毆打告訴人部分，並
    未敘明告訴人受有傷害之事實，且依告訴人提出之驗傷診斷證明書所示，僅受有
    左腋下刺傷合併血氣胸、右背與左臀各一處刺傷，並無其他傷勢之記載。原審既
    未載明告訴人因遭被告毆打致生何種傷害，即認定被告出手毆打告訴人之行為已
    構成傷害罪行，並以業經告訴人撤回告訴，諭知不受理判決，要屬速斷。公訴人
    上訴，雖未指摘及此，然原判決既有可議，自應由本院撤銷，發回原審法院另為
    適法之裁判，並不經言詞辯論為之。
據上論斷，應依刑事訴訟法第三百六十九條第一項但書、第三百七十二條，判決如主
文。
中       華       民       國    八十九    年     十一   月    二十三   日
                            台灣高等法院刑事第十四庭
                                審判長法  官  陳  祐  輔
                                      法  官  蔡  國  在
                                      法  官  陳  國  文
右正本證明與原本無異。
如不服本判決應於收受送達後十日內向本院提出上訴書狀，其未敘述上訴之理由者並
得於提起上訴後十日內向本院補提理由書（均須按他造當事人之人數附繕本）。
                                      書記官 蔡  棟  樑
中      華       民      國    八十九      年      十一  月     二十四  日


司法院資訊處製作；財團法人民間司法改革基金會備份。
